臺灣臺中地方法院民事判決　九十三年度婚字第一五九八號
　　原　　　告　丁○○
　　訴訟代理人　林國明律師
　　複代理人　　熊賢祺律師
　　被　　　告　甲○○
　　訴訟代理人　陳武璋律師
　　複代理人　　洪永叡律師
　　　　　　　　劉怡芬
右當事人間請求離婚事件，本院於民國九十四年二月二十一日言詞辯論終結，判決如
左：
　　主      文
准原告與被告離婚。
訴訟費用由被告負擔。
    事實及理由
壹、原告主張：
　一兩造現有夫妻關係，平日時常爭吵，感情已出現裂痕，兩造原已寫好離婚協議書
    ，惟被告事後反悔，不願辦理離婚登記。
  二民國八十七年十月間，兩造所生子女因意外死亡獲得理賠新台幣（下同）三百五
    十萬元，被告除了償還房貸八十萬，將其中五十萬給予原告外，其餘皆為被告一
    人所有，多用於其個人娛樂及享受，卻不支付平日家庭開銷，造成原告獨立擔負
    龐大之經濟重擔，身心俱疲。且被告自從八十八年拿到理賠金後，即不曾外出工
    作，平時花費倚賴前揭理賠金，至兩造已醞釀離婚之時，始開始到外面找打零工
    之工作。
　三被告在原告二十八歲生完最小子女後即陽痿，並拒絕就醫，迄今已逾二十年，以
    致原告長達二十年獨守空閨、空虛孤單。
  四被告個性固執且大男人主義，所有家務從不分擔，亦未負擔家計，每日生活不是
    游泳就是自己關在房間內算樂透彩明牌，偶而到外面吃喝玩樂，終日不說一句話
    ，一副臭臉相對，且為人怪理怪氣，對原告不理不采，極為冷漠，且又孤僻不好
    相處。被告曾於晚上十一點多將家門反鎖，不讓原告進門，亦常常到處說原告不
    是，甚至還想將原告名下之車子過戶給自已，其自私自利之行徑令人寒心。
  五當原告忍無可忍，提出離婚要求，被告表面上雖有悔過之意，惟實際上卻從未改
    變，兩造亦曾至臺中市北屯區調解委員會調解過，調解結果是被告需付原告二十
    萬元，休旅車歸原告，惟當日因未帶印章及身份證，故未辦妥離婚手續，當晚，
  　被告即反悔，並對原告聲稱：「你什麼都沒有，你不用想」，嗣雙方長輩亦出面
    極力協調，其內容是被告付原告七十萬元，休旅車由原告使用，兩造先分開居住
    冷靜思考一段時間，視雙方考慮是否真要離婚，隔日，被告又反悔，仍對原告聲
    稱：「你什麼都沒有，你不用想」。
　六上述被告種種行為，實令原告感到十分難堪，已令原告無法再與其維持婚姻生活
    ，兩造裂痕已難彌合，雙方感情基礎不再，復其事由皆由被告引起，是原告自得
    依民法第一千零五十二條第二項，訴請與被告離婚。並聲明如主文所示。
貳、被告則以：
  一兩造民國六十七年結婚，育有二男一女，自九十三年三月起，因原告時有在外過
    夜不歸之情形，被告因此詢問原告，然原告拒不說明，且一再吵鬧表示要離婚。
    是時兩造子女乙○○為緩和兩造之爭執，爰建議雙方先立下離婚同意書以緩和兩
    造情緒，但實際並無離婚之意，故兩造於立下離婚同意書後，並未前往戶政事務
    所辦理離婚登記。
　二兩造所生次子張庭源於八十七年間過世，當時保險公司開立指名支票數張，數張
    指名予被告，總額約三百萬元左右，數張指名予原告，總額約五十萬元左右，被
    告亦不知保險公司為何如此處理，其確實未曾要求保險公司將保險金給被告。又
    被告係從事木工裝璜工作，雖非固定班，但只要有工作，必定準時上工，而兩造
    住所之各項水、電、第四台、稅金等雜支，甚至原告所有車輛之保養、加油、子
    女之生活所需等費用，均係被告所支付，原告所有之收入僅支應其自身開銷，並
    未曾支付家中及子女之生活所需，甚至偶爾還會要求被告給付原告自身之費用。
　三又原告前述被告有陽痿但不肯就醫等情，亦非事實，被告予以否認。
  四綜上所陳，原告所述，均非事實，原告請求鈞院判決兩造離婚，並無理由。且兩
    造自六十七年六月結褵至今已逾二十六載，被告深知婚姻之長久維持非易，惟仍
    希望能與原告充分溝通解決兩造之誤解，以期互相扶持和諧白首，想必此亦兩造
    之子女所樂見，並請鈞院駁回原告之訴，讓兩造能澄清誤解，繼續為雙方之婚姻
    努力。並聲明：駁回原告之訴。
參、本件經本院與兩造協議整理爭點結果，兩造爭執、不爭執事項如次：
　一兩造不爭之事實：
　  (一)兩造目前婚姻關係存續中。
　  (二)兩造目前一同居住在臺中市北屯區○○○路四七六巷三號六樓。
　  (三)兩造子女因意外死亡獲得理賠金額三五０萬元。
　  (四)兩造曾經到臺中市北屯區調解委員會調解，但調解未成立。
　二爭點所在：
　  (一)兩造取得子女意外死亡理賠金三五０萬元，如何分配使用。
　  (二)被告是否有性功能障礙，又不肯就醫。
  　(三)被告是否不管理家庭事務，且無意工作一心只想花用理賠金。
肆、法院之判斷：
  一關於兩造子女保險理賠金如何使用部分：
    原告主張被告取得子女保險理賠金後，以其中八十萬元償還房屋貸款，將其中五
    十萬元給予原告，其餘部分均由被告個人使用，並未負擔家計。被告則以保險理
    賠金係保險公司自行作業給付予被告，且被告亦將之用於家務等語，並提出明細
    表及單據影本、存款餘額明細表影本為證（見九十四年一月三日補呈證物狀）。
    本件兩造對於保險理賠金之數額及各自取得金額均不爭執，而係對於如何使用保
    險理賠金有所爭執。查保險理賠金係保險公司於保險事故發生後，依保險契約之
    約定，給付予保險受益人之金錢，受益人取得保險理賠金之後，雖可自由運用，
    然上開保險金係兩造之子因故死亡後，保險公司依約所為之給付，兩造於取得保
    險金後，理應理性溝通保險金如何規劃及其用途，以促進夫妻間之和諧，而非相
    互爭執不休。被告雖抗辯將保險金用於家庭支出，並未留為己用，惟原告對於因
    子亡故取得之保險金如何使用既有疑慮，被告又未充分說明溝通，僅提出其支付
    家庭開銷之單據及銀行存款餘額證明，被告所為對於夫妻間之信任基礎，自有不
    當影響。此外，原告既已取得其中五十萬元，又不斷追問其餘金錢流向，亦屬欠
    當。足認兩造所為，對於婚姻關係因而產生破綻，均有過失。
  二關於被告是否有性功能障礙，又不肯就醫部分：
    原告主張被告有性功能之障礙，又不肯就醫，兩造之夫妻關係，有名無實，並提
    出「龜鹿補腎丸」、「環少丹」藥物之照片二張為證。被告則否認原告之主張，
    辯稱兩造婚後育有三名子女，被告之性功能正常云云。查兩造之性生活是否圓滿
    本屬夫妻間私密之事項，甚難以客觀之證據證明之，而依原告所陳之內容觀之，
    縱認被告本身之身體機能健全，惟兩造間確實存有性生活不協調之事實。由此觀
    之，亦得證明兩造平日相處感情不睦，溝通欠佳，因而導致婚姻產生破綻甚明。
  三關於被告是否不理家務，且無意工作部分：
    (一)原告主張被告平時不理家務，又無工作，被告則抗辯其有從事木匠工作，並非
      完全不理家中事務。查證人即原告之弟郭秋河於本院雖於審理時證稱：「（有
      無與兩造共同居住在同一處所？）無。我在桃園工作，週五回台中就住在台中
      市工業區的住處，並沒有和兩造同住在同一處所。」「（是否瞭解兩造婚姻狀
      況？）因我的小孩由原告照顧，從八十八年開始，常常與原告家庭互動。被告
      從八十八年拿到次子的賠償金就不曾外出工作，平時就在房間內算明牌或是游
      泳。連原告和他講話的時間都很少，兩人幾乎沒有互動。我還曾經告訴被告，
      他像坐月子的人，把食物都拿到房間裡面去吃。他認為這樣沒有做，因他沒有
      毆打原告，也沒有到外嫖賭。他把所有的錢、房子都在他名下，原告向他要錢
      就不高興，使眼色。被告嗜錢如命。和原告之間完全沒有感情存在。吵架時，
      還對原告說：你把行李收一收，出去外面。我當場聽到還出言質問被告。被告
      說只是叫原告出去走走逛逛。我曾經問過被告：如果錢花光了怎麼辦？被告說
      ：就把台中的房子賣掉。我又問若台中房子賣的錢花完了，怎麼辦？被告答說
      再把台北的房子賣掉，若台北房子賣的錢花完了，就去當和尚。」（本院九十
      三年十二月二日言詞辯論筆錄）。
    (二)然證人謝智賢於本院審理時則結證稱：「（被告有無工作、時間？地點？收入
      ？）被告在九十三年七月中旬到八月中旬，約壹個月間，到我家樓上裝潢。我
      給付被告現金，另外簽發二張支票，壹張給建材行，壹張給被告。總金額約十
      萬元。兩張支票的流向應該可以查得到。」（本院九十四年一月十七日言詞訊
      問筆錄）。復有被告提出之工作證明影本五紙及支票存根影本二紙在卷可憑。
      證人郭秋河係原告之弟，平時未與兩造同住，其對於兩造婚姻生活之認識與了
      解，是否客觀尚屬有疑，而被告確實曾外出工作並有收入，亦如上述。是以，
      原告主張被告不理家務及無意工作一節，難認有據。
  四關於兩造簽訂離婚協議書及兩造子女簽具之書面資料部分：
    (一)原告主張，兩造曾簽訂離婚，嗣因被告反悔，未至戶政機關辦理登記。被告則
      以，當時係為緩和家庭關係才在離婚協議書上簽名，被告並無離婚之意等語置
      辯。查兩造曾經簽具離婚協議書，並各自要求子女簽具「證明書」等情，有離
      婚協議書一紙、「證明書」影本二紙，在卷可參。又證人即兩造之女丙○○到
      庭證稱：「（提示聲明答辯書，有何意見？）聲明答辯書上面我的名字是我簽
      名的。因爸爸之前叫我們簽一張書面，所以媽媽叫我們簽這張。簽的時間是在
      九十三年十二月初，是在兩造到法院訴訟之後。」「（簽署聲明答辯書時，有
      無看清楚內容？）有，內容均實在。」「提示答辯一狀證據五之書面，有何意
      見？）是我簽名的。因當時我們下班回來，爸爸叫我們簽這張，當時我不太想
      簽名，我覺得簽這個沒有意義，子女應該尊重父母親的意見，但是爸爸說這是
      為了爸爸媽媽婚姻好，要求我們簽名。」「（簽署之前有無看內容？）有，而
      且我有修改內容。我大略瀏覽內容，只要是我認為的內容，就自己寫上去。」
      「（是否同意兩造離婚？對兩造離婚有何意見？）我是中立的，我覺得兩造是
      否離婚不關我的事。我本來不想寫的，但是爸爸叫我寫。」（本院九十四年一
      月二十七日言詞辯論筆錄）。另證人乙○○則證稱：「（提示聲明答辯書、答
      辯一狀證五，有何意見？這二份上面的簽名都是我簽的，因二份文件上所述都
      是事實，所以我願意簽名。我弟弟去世的時候，我就去當兵、之後到台北工作
      ，對家中情形不是很清楚。」「（簽名時的意思為何？）我認為被告是我父親
      ，無論父親有無工作，我都要扶養他，所以我簽名。另外在書狀上提到不同意
      父母離婚，也是我的真意。哪有子女同意父母離婚的。」「（原告拿給你們簽
      名的聲明答辯狀，有何意見？）其實我們不是照抄，是因為簽名的時候簽錯地
      方。我請妹妹拿父親的東西寫壹份下來，然後再簽名。父親說他有工作，他說
      他有證明提出。因我當時在當兵、之後到台北補習、工作。父親的工作情形我
      不是很清楚。父親有支付水電費，其他費用部分，媽媽給我錢比較多，爸爸也
      會給我錢，爸爸給我錢都是比較大筆的。」「（簽定離婚協議書時，你是否在
      場？）我在場。當時我要父親簽名，是希望緩和媽媽的情緒，讓他們可以繼續
      溝通。我不希望父母離婚。」「（離婚協議書簽完之後，是否你帶去台北？）
      是的。怕媽媽拿去戶政事務所聲請，所以我拿去台北。」（本院九十四年二月
      二十一日言詞辯論筆錄）。由上述兩造已簽具離婚協議書，又於訴訟程序中分
      別要求子女簽具書面資料，及兩造子女到庭證述之情節以觀：兩造之間平日相
      處之情形並不融洽，要求子女出具之書面內容，亦均力求對於己身有利之陳述
      ，縱認被告於簽具離婚協議書時，並無離婚之真意，然在夫妻情份漸失之情形
      下，兩造均不思溝通改進，而以簽具離婚協議書及要求子女出具書面之方式，
      處理彼此之關係，導致婚姻裂痕更深，足認兩造對於婚姻所生之破綻，均屬可
      歸責之一方。
伍、按民法第一千零五十二條第二項所稱「有前項以外之重大事由，難以維持婚姻者
    」，乃抽象的、概括的離婚事由，係民法親屬編於七十四年修正時，為因應實際
    需要，參酌各國立法例，導入破綻主義思想所增設。但其事由應由夫妻之一方負
    責者，僅他方得請求離婚，是其所採者為消極破綻主義精神，而非積極破綻主義
    。關於是否為難以維持婚姻之重大事由，其判斷標準為婚姻是否已生破綻而無回
    復之希望。而婚姻是否已生破綻而無回復之希望，則應依客觀的標準，即難以維
    持婚姻之事實，是否已達於倘處於同一境況，任何人均將喪失維持婚姻意欲之程
    度而定。至於同條但書所規定「難以維持婚姻之重大事由應由夫妻之一方負責者
    ，僅他方得請求離婚」，乃因如肯定有責配偶之離婚請求，無異承認恣意離婚，
    破壞婚姻秩序，且有背於道義，尤其違反自己清白（clean hands）之法理，有
    欠公允，同時亦與國民之法感情及倫理觀念不合，因而採消極破綻主義。然若夫
    妻雙方均為有責時，則應衡量比較雙方之有責程度，而許責任較輕之一方向應負
    主要責任之他方請求離婚，以符合公平（最高法院九十一年臺上字第二０二三號
    判決意旨參照）。本院審酌上情認為：本件兩造結婚多年，子女均已成年，竟因
    次子死亡之保險理賠金、家計負擔及夫妻閨房等情事，迭生爭執，甚至簽具離婚
    協議書，又於法院訴訟程序進行中，要求子女簽具書面資料，憑為有利於己之主
    張及抗辯。縱使兩造之間未生肢體衝突事件，然同居一處，形同陌路，終於導致
    兩造婚姻互信基礎不在，嚴重妨礙家庭生活之美滿幸福。足見兩造間誠摯情感已
    生不可彌補之裂痕，依一般人之生活經驗，顯然難其修復，兩造共同生活之婚姻
    目的已經不能達成，客觀上無回復共同生活之可能，主觀上亦無維持婚姻之意願
    ，如強予維持兩造婚姻之名，並無法改善兩造之關係，堪認兩造有難以維持婚姻
    之重大事由，而無法繼續彼此之共同婚姻生活無疑。而就上述離婚事由觀之，兩
    造均屬有可歸責之一方，其過失比例均為二分之一。則原告據以主張依民法第一
    千零五十二條第二項之規定，請求判決准與被告離婚，依法應予准許。
陸、訴訟費用負擔之依據：民事訴訟法第七十八條。
中　　　華　　　民　　　國　　九十四　　年　　　三　　　月　　  七  　　日
                                  臺灣臺中地方法院家事法庭
~B法　　　官　林三元
正本係照原本作成。
如對本判決上訴，須於判決送達後二十日之不變期間內，向本院提出上訴狀。
中　　　華　　　民　　　國　　九十四　　年　　　三　　　月　　　八　　　日
~B法院書記官
